臺灣高等法院民事判決
109年度醫上字第15號
上  訴  人  王君琪  

            嚴佩珍  
共      同
訴訟代理人  黃清濱律師
複代理人    李冠廷律師
被上訴人    基督復臨安息日會醫療財團法人臺安醫院

法定代理人  黃暉庭  
被上訴人    黃美琳  
            吳憲林  
            林謂文  
共      同
訴訟代理人  黃瑞真律師
複代理人    何盈蓁律師
上列當事人間請求損害賠償事件，上訴人對於中華民國109年10
月29日臺灣臺北地方法院108年度醫字第44號第一審判決提起上
訴，本院於111年8月30日言詞辯論終結，判決如下：
    主      文
上訴駁回。
第二審訴訟費用由上訴人負擔。
    事實及理由
一、上訴人主張：王新煜因呼吸喘及血氧飽和度較低，於民國10
    8年1月17日至被上訴人基督復臨安息日會醫療財團法人臺安
    醫院（下稱臺安醫院）就診，經其胸腔內科主治醫師即被上
    訴人丁○○評估應住院治療。於同年4月10日，因王新煜心搏
    過緩而會診心臟內科醫師即被上訴人乙○○，經乙○○診斷王新
    煜患有心搏過緩、慢性缺血性心臟病，上訴人丙○○同意依乙
    ○○建議於同年月18日讓王新煜實施心律調節器置放術及心導
    管治療併支架置放術（合稱108年4月18日手術），惟乙○○未
    評估王新煜年齡及身體狀況，即在一日內對王新煜施以上開
    2種手術；復未告知替代療法、王新煜年齡及身體狀況進行
    手術之風險、108年4月18日手術合併施行之風險等，乙○○有
    醫療疏失。108年4月18日手術後之中午12時42分，王新煜已
    呈現體溫偏低、心跳不穩、血氧飽和度偏低等異常狀況，於
    同日下午4時9分，王新煜更已呈現意識不清、呼吸費力需以
    腹部呼吸、體溫及血氧飽和度均偏低等異常狀況，於同日晚
    間9時，王新煜出現酸血症，然值班住院醫師即被上訴人戊○
    ○及丁○○均未為積極治療或安排檢查，丁○○於同日晚間10時6
    分始僅以電話下達醫囑，戊○○迄至同日晚間11時11分始前來
    探視王新煜並施以急救，丁○○遲至同日晚間11時30分到場參
    與急救，王新煜終因急救無效而於108年4月19日凌晨0時5分
    死亡。丁○○及戊○○於108年4月18日手術後對於王新煜異常狀
    況未為積極治療或安排檢查，丁○○自108年4月18日上午11時
    53分術後迄至同日晚間11時30分間，未親自診視王新煜，已
    違反醫師法第11條規定，丁○○及戊○○違反醫療常規。丁○○、
    乙○○及戊○○（下稱丁○○等3人）之過失與王新煜死亡具相當
    因果關係，王新煜為上訴人甲○○之配偶、丙○○之父親，爰依
    民法第184條第1項前段、第185條、第192條、第194條規定
    ，丁○○等3人就伊等因此所受損害，應連帶負損害賠償責任
    ；又臺安醫院為丁○○等3人之僱用人，依民法第188條規定，
    應與丁○○等3人負連帶賠償責任，或未依債之本旨提供醫療
    契約所應履行之給付，依民法第224條、第227條、第227條
    之1規定，負債務不履行損害賠償責任。丙○○為王新煜支付
    醫療費用新臺幣（下同）40萬8,015元、喪葬費用62萬0,065
    元，又甲○○及丙○○因驟失至愛，傷痛難以形容，各得請求非
    財產上損害150萬元。爰依前揭侵權行為及債務不履行之規
    定，求為命被上訴人連帶給付丙○○250萬元、甲○○150萬元，
    及均自起訴狀繕本送達翌日起算法定遲延利息之判決，並願
    供擔保，聲請宣告假執行（原審為上訴人敗訴之判決，其等
    提起上訴）。上訴聲明：㈠原判決廢棄。㈡被上訴人應連帶給
    付丙○○250萬元、甲○○150萬元，及均自起訴狀繕本送達翌日
    起至清償日止，按年息5％計算之利息。㈢願供擔保，請准宣
    告假執行。
二、被上訴人則以：乙○○在108年4月18日手術前之兩次會診時，
    已充分向上訴人說明並給予上訴人時間考慮是否要接受手術
    ，又心導管檢查及介入性治療說明暨同意書、手術說明暨同
    意書均載明手術之方法、風險、注意事項及手術治療之必要
    性等，丙○○已於108年4月15日及同年月17日於上開同意書上
    簽名，乙○○並無違反告知說明義務情事。丁○○於108年4月18
    日下午1時30分有前往診視王新煜，病房亦有值班醫師、護
    理師等醫療團隊密切監控王新煜情況，丁○○固未於同日晚間
    11時30分前到場，然其透過醫療團隊瞭解王新煜檢測報告，
    並與醫療團隊討論處置，並無違反醫師親自診察義務。王新
    煜於108年4月18日下午4時9分出現異常狀況時，醫師有前往
    探視，診斷異常狀況應係傷口疼痛所引起，並開立口服止痛
    藥、使用正壓呼吸器輔助呼吸，並追蹤胸腔X光，王新煜於
    同日晚間7時51分呼吸已經改善，並無未為任何處置之情；
    於同日晚間8時58分，因王新煜出現上半身冒汗、呼吸喘及
    血壓偏低等症狀，戊○○立即探視並為王新煜接鼻胃管引流、
    置放連續性心電圖監測、進行動脈血液氣體分析、給予生理
    食鹽水輸注等，丁○○於同日晚間10時6分以電話詢問動脈血
    液氣體分析報告結果，並下達醫囑，丁○○及戊○○並無在王新
    煜出現酸血症後未為任何處置之情事，丁○○等3人並無疏失
    等語，資為抗辯。答辯聲明：㈠上訴駁回。㈡如受不利判決，
    願供擔保請免為假執行。
三、兩造不爭執事項（見本院卷第159至160頁）：
　㈠王新煜為甲○○之配偶、丙○○之父親，有戶籍謄本（除戶部分
    ）、身分證等件在卷可稽（見原審卷第57至59頁）。
　㈡王新煜因呼吸喘及血氧飽和度較低，於108年1月17日至臺安
    醫院就診，經其胸腔內科主治醫師丁○○評估應住院治療，後
    於108年4月19日凌晨0時5分死亡，有臺安醫院死亡證明書、
    病歷等件在卷可稽（見原審卷第55頁、外放病歷）。
　㈢丁○○為臺安醫院胸腔内科醫師，且為王新煜之主治醫師。乙○
    ○為臺安醫院心臟内科醫師，為王新煜實施108年4月18日手
    術。戊○○為108年4月18日晚間值班醫師。
　㈣丙○○於108年4月15日簽署心導管檢查及介入性治療說明暨同
    意書、同年月17日簽署心導管檢查及介入性治療說明暨同意
    書、手術說明暨同意書，有各該同意書在卷可稽（見原審卷
    第175至176、181至183、185至186頁）。
四、本院得心證之理由：
　㈠乙○○為王新煜進行108年4月18日手術前，是否已盡說明義務
    ？
　⒈按醫療機構實施手術，應向病人或其法定代理人、配偶、親
    屬或關係人說明手術原因、手術成功率或可能發生之併發症
    及危險，並經其同意，簽具手術同意書及麻醉同意書，始得
    為之。但情況緊急者，不在此限。前項同意書之簽具，病人
    為未成年人或無法親自簽具者，得由其法定代理人、配偶、
    親屬或關係人簽具。第1項手術同意書及麻醉同意書格式，
    由中央主管機關定之。醫療機構診治病人時，應向病人或其
    法定代理人、配偶、親屬或關係人告知其病情、治療方針、
    處置、用藥、預後情形及可能之不良反應。醫師診治病人時
    ，應向病人或其家屬告知其病情、治療方針、處置、用藥、
    預後情形及可能之不良反應，醫療法第63條、第81條、醫師
    法第12條之1分別定有明文。其立法本旨均係以醫療乃為高
    度專業及危險之行為，直接涉及病人之身體健康或生命，病
    人本人或其家屬通常須賴醫師之說明，方得明瞭醫療行為之
    必要、風險及效果，故醫師為醫療行為時，應詳細對病人本
    人「或其親屬」盡相當之說明義務，經病人「或其家屬」同
    意後為之，以保障病人身體自主權。又上開醫療法及醫師法
    雖課予醫師及醫療機構於診治病人、實施手術時，應向病人
    或其家屬告知病情、治療方針、處置、用藥、預後情形及可
    能之不良反應。此係基於對病患自主決定權之保障與尊重，
    病人理應事先認識手術之風險，並由其自主決定是否願意承
    擔該風險之同意，而病人之同意則以醫師之充分說明為必要
    。惟說明義務之內容及範圍，應視一般或各別病患所重視的
    醫療資料加以說明，其具體內容包括各種診療之適應症、必
    要性、方式、範圍、預估成功率、可能的副作用和發生機率
    、對副作用可能的處理方式和其危險、其他替代可能的治療
    方式和其危險及癒後狀況、藥物或儀器的危險性與副作用等
    ，非謂病患得漫無邊際或毫無限制的要求醫師負一切之危險
    說明義務，且若與手術風險之評估無關，即無令醫師就手術
    成功率或可能發生之併發症及危險為鉅細靡遺說明必要。
　⒉上訴人主張乙○○未告知替代療法、王新煜年齡及身體狀況進
    行手術之風險及108年4月18日手術合併施行之風險等，乙○○
    抗辯其在108年4月18日手術前之兩次會診時，已充分向上訴
    人說明並給予上訴人時間考慮是否要接受手術，又心導管檢
    查及介入性治療說明暨同意書、手術說明暨同意書均載明手
    術之方法、風險、注意事項及手術治療之必要性等，丙○○已
    於108年4月15日及同年月17日於上開同意書上簽名等語。查
    ，王新煜於108年2月14日因有數次心室頻脈發作及心肌旋轉
    蛋白輕微上升等症狀，丁○○於同年月15日會診乙○○，乙○○診
    斷王新煜罹患心室頻脈及慢性缺血性心臟病，並開立抗心律
    不整之藥物Amiodarone、抗血栓藥物clopidegrel治療，王
    新煜於同年4月10日發生心搏過緩症狀，再次會診乙○○，此
    有病歷附卷可稽（見外放病歷第一冊108年2月15日會診記錄
    ），由是可知，王新煜有心臟疾病之症狀已長達2個月，期
    間經乙○○2次會診診療，是以王新煜及其家屬對王新煜之病
    況當知之甚稔，就手術治療當有一定認知。參以丙○○簽名之
    心導管檢查及介入性治療說明暨同意書，明確記載：「本人
    因罹患不穩定性心絞痛需接受心導管檢查。本人（或家屬）
    已與醫師討論過接受這個檢查（或醫療處置）的目的、檢查
    效益、檢查風險及檢查步驟的書面說明，本人對醫師的說明
    都已充分瞭解，若有意外事情發生，深信貴院醫療人員必善
    盡診療責任。本人同意進行治療及必要時之處置。」、「檢
    查風險：（沒有任何手術或醫療處置是完全沒有風險的，以
    下所列為可能的風險，但是仍然可能有一些風險因無法預期
    而沒被列出）…⒉介入性治療（包括氣球擴張術及血管支架置
    放術）：危險性包括死亡率(0.8〜2.1％)…這些合併症發生的
    機率與嚴重程度，視病人病情嚴重的程度及本身體質之因素
    而有不同。…」、「可能替代的方式：…⒉介入性治療：内科
    藥物治療或冠狀動脈繞道手術（開心手術）」等語（見原審
    卷第175至176頁）；其上有丙○○簽名之手術說明暨同意書同
    樣載有：「這份說明書是有關您即將接受的手術的效益、風
    險及替代方案的書面説明請仔細閱讀；如果經醫師說明後您
    還有對這個手術的任何疑問，請在簽名前再與您的醫師充分
    討論，醫師會很樂意為您解答，您也可以有第二種參考意見
    的機會，讓我們一起為了您的健康努力。」、「本人（或家
    屬）已與醫師討論過接受這個手術（或醫療處置）的目的、
    手術效益、手術風險及手術步驟的書面說明，本人對醫師的
    說明都已充分瞭解，若有意外事情發生，深信貴院醫療人員
    必善盡診療責任。本人同意進行治療及必要時之處置。」、
    「手術（或醫療處置）：當心跳過慢或心室傳導發生阻滯時
    ，會影響血液的輸出導致頭暈、昏厥甚至休克等情形，若使
    用藥物仍無法治療時，則可以放置永久性人工心臟節律器來
    改善。心臟節律器是以強力電池為動力，經由導線將電流傳
    送到植入在心臟的電極，以刺激及調整心臟的跳動，使失去
    正常傳導作用的心臟恢復正常規律的跳動。」、「手術風險
    ：（沒有任何手術或醫療處置是完全沒有風險的，以下所列
    為可能的風險，但是仍然可能有一些風險因無法預期而沒被
    列出。）⒈危險性包括：氣胸、血胸、空氣栓塞、靜脈栓塞
    、神經受損、胸管受損、心臟穿孔、感染、電極線移位或是
    斷裂等；發生機率約1〜3％⒉這些合併症發生的機率與嚴重程
    度、視病人病情嚴重的程度及本身體質之因素而有不同。在
    醫師純熟的技術及謹慎注意下，已將合併症的發生率降至最
    低。」、「可能的替代方案：由於是藥物治療無效者才會建
    議裝置永久性心臟節律器，因此無替代方案」等語（見原審
    卷第181至183頁），又丙○○係專科學校畢業，經其自承在卷
    （見本院卷第167頁），為具備一定智識能力之人，其復提
    起本件訴訟並提出書狀，足見其瞭解上情，應認乙○○抗辯其
    為王新煜進行108年4月18日手術前，已為上開說明義務，使
    王新煜及其家屬知悉手術之相關資訊，自由決定是否接受等
    語，可以採信。
　㈡乙○○為王新煜進行108年4月18日手術，有無必要性？
　⒈按當事人主張有利於己之事實者，就其事實有舉證之責任。
    但法律別有規定，或依其情形顯失公平者，不在此限，民事
    訴訟法第277條定有明文。是涉及醫療糾紛之民事事件，考
    量醫療行為具有相當專業性，醫病雙方在專業知識及證據掌
    握上並不對等，衡量如由病人舉證有顯失公平之情形，固得
    適用前開但書規定減輕其舉證責任，或就該過失醫療行為與
    病人所受損害間之因果關係，為舉證責任之轉換，責由醫師
    舉證證明其醫療過失與病人所受損害間無因果關係，以資衡
    平。惟主張有醫療過失或醫療契約債務不履行之病人，仍應
    就其主張醫療行為有診斷或治療錯誤之疏失或瑕疵存在乙節
    負舉證之責，並應證明至少使法院之心證度達到降低後之證
    明度，獲得該待證事實為真實之確信，始可認其已盡舉證之
    責，非謂其初始即不負舉證責任或當然倒置於醫療機構或醫
    師，方符前揭訴訟法規之精神及醫療事件之特質，其理自明
    。
　⒉上訴人主張王新煜並無心肌梗塞，無立即致命之危險，無進
    行108年4月18日手術之必要等語，乙○○抗辯王新煜住院期間
    發現心跳偏慢，有嚴重心律不整等症狀，若不進行心臟手術
    治療，可能因心律不整而死亡等語。查，王新煜於108年2月
    14日發現有數次心室頻脈（ventricular tachycardia）發
    作及心肌旋轉蛋白（Troponin-I0.225ng/mL）輕微上升等症
    狀，丁○○故於同年2月15日會診乙○○，乙○○診斷其罹患⒈心室
    頻脈（short-run ventricular tachycardia）；⒉慢性缺血
    性心臟病；⒊氣喘併呼吸衰竭。乙○○建議先給予抗心律不整
    之藥物Amiodarone及抗血栓藥物clopidegrel治療，於同年3
    月4日，王新煜施以心電圖檢查結果，顯示仍有間歇性心室
    頻脈，同年月10日心電圖檢查結果顯示心搏過緩，是於同年
    4月10日再次會診乙○○，乙○○診斷王新煜罹患⒈心搏過緩（病
    竇症候群；當時心跳最緩至38次/分）。⒉慢性缺血性心臟病
    ，有病歷存卷可考（見外放病歷第一冊108年2月15日、108
    年4月10日會診記錄、108年2月14日心電圖、108年3月4日心
    電圖、108年3月10日心電圖、第二冊住院醫囑單），足見給
    予藥物治療王新煜之缺血性心臟病合併間歇性心室頻脈病症
    成效並不佳，是自有施以心導管治療併支架置放術治療之必
    要；至王新煜之心搏過緩病症，則無藥物可有效治療，此有
    手術說明暨同意書可參（見原審卷第182頁），自有施以心
    律調節器置放術之必要。依上訴人提出之醫學文獻Chronic 
    Ischemic Heart Disease Selection of Treatment Modali
    ty記載：「In order to achieve that,three aspects mus
    t be addressed:⑴risk-modification.⑵guideline-directe
    d medical therapy(GDMT),and⑶revascularization.（中譯
    ：為了實現這一目標，必須解決三個方面的問題：⑴風險修
    正；⑵指南導向的藥物治療；以及⑶血運重建）」、「If med
    ical therapy fails due to medication intolerance or 
    intractable pain,then revascularization is pursued.
    （中譯：如果藥物治療因藥物不耐受或頑固性疼痛而失敗，
    則進行血運重建）」等語（見本院卷第347、367、371頁）
    ，同認藥物治療若無效果，應使用手術治療；另衛生福利部
    醫事審議委員會（下稱醫審會）同此表示：「本案病人在10
    8年2月14日有數次心室頻脈發作及心肌旋轉蛋白 (Troponin
    -I 0.225ng/mL) 輕微上升，故主治醫師於2月15日會診心臟
    内科，當時心臟内科林醫師診斷為⒈心室頻脈；⒉慢性缺血性
    心臟病。當時林醫師建議先給予藥物治療上述心臟疾病。3
    月4日06：46病人之心電圖檢查結果顯示仍有間歇性心室頻
    脈。本案病人有缺血性心臟病合併間歇性心室頻脈，使用心
    導管治療併支架置放術治療血管阻塞，會比使用藥物之治療
    效果較佳，且更為合適。若不施行心導管治療併支架置放術
    ，而選擇藥物治療（如抗血小板藥物及抗心律不整藥物），
    其治療效果則較不顯著。另病人在108年3月10日00：39經心
    電圖檢查結果顯示心搏過緩(心跳停止最長2秒）。4月10日
    吳醫師因病人心搏過緩（當時心跳最緩至38次/分）再次會
    診林醫師。臨床上，對於心搏過緩之病人，並無有效藥物治
    療方式，故若醫師判定病人心搏過緩症狀有治療需要，只能
    採取心律調節器置放術。本案病人在前述日期之心跳停止最
    長2秒及心跳最慢至38次/分等數據以觀，病人有符合心律調
    節器置放術之適應症及需要，且除前述心律調節器置放術外
    ，並無其他更適合之治療方式。」、「如上開鑑定意見㈠之
    說明，病人在當時有施行『心律調節器置放術』及『心導管治
    療併支架置放術』等二項手術之需要。若僅選擇其一而施行
    ，則就「心律調節器置放術」部分，並無其他更適合的治療
    方式，至『心導管治療併支架置放術』對於病人症狀的治療效
    果，相較於替代療法（例如：藥物），較為顯著且合適。」
    等語，有衛生福利部111年5月3日衛部醫字第1111662878號
    函檢附醫審會第0000000號鑑定書（下稱第二次鑑定意見）
    可徵（見本院卷第279至280頁）。可證乙○○抗辯對王新煜施
    以108年4月18日手術有必要性等語，並非虛妄。
　⒊上訴人主張依照王新煜年齡及身體狀況，於同日進行2種手術
    亦無必要等語，乙○○否認之。查，王新煜於108年4月18日進
    行108年4月18日手術前、手術中，並無生命跡象不穩定之情
    ，有病歷可按，並無不可於同日施行心律調節器置放術及心
    導管治療併支架置放術手術之情事。醫審會同此表示：「依
    病人當時病況以觀，前述二項手術在同日或不同日施行，均
    無不可。因為病人於108年4月18日09：49入導管室時之生命
    徵象為血壓122/65mmHg、心跳52次/分，相對穩定，並無同
    日施行之禁忌症。因此，依病人當時症狀，有施行前述二項
    手術之需要；故難以預測若採取上開二種方式進行（即兩項
    手術擇一或在不同日施行）是否對於病人的風險比較小。」
    等語，有第二次鑑定意見在卷可佐（見本院卷第280至281頁
    ）。執此，上訴人主張乙○○於108年4月18日同日施以心律調
    節器置放術及心導管治療併支架置放術，而有疏失等語，洵
    屬無據，委無足採。
　㈢丁○○及戊○○於108年4月18日手術後是否有未為積極治療或安
    排檢查之疏失？
　⒈上訴人主張於108年4月18日手術後之中午12時42分，王新煜
    已呈現體溫偏低、心跳不穩、血氧飽和度偏低等異常狀況，
    於同日下午4時9分，王新煜更已呈現意識不清、呼吸費力需
    以腹部呼吸、體溫及血氧飽和度均偏低等異常狀況，於同日
    晚間9時，王新煜出現酸血症，然值班住院醫師戊○○及丁○○
    均未為積極治療或安排檢查等語，丁○○及戊○○抗辯108年4月
    18日下午4時9分，經醫師研判王新煜之異常狀況起因為傷口
    疼痛，已給予藥物並施以胸腔X光檢查，於同日晚間8時58分
    ，戊○○有探視有異常狀況之王新煜並為醫療處置，並與丁○○
    以電話討論報告結果等語。查，病人術後108年4月18日中午
    12時42分，王新煜體溫35.6°C、心跳59次/分、呼吸18次/分
    、血壓164/89mmHg、血氧飽和度92％。同日下午4時9分，王
    新煜開始有意識不清、呼吸費力及使用腹部呼吸等症狀，當
    時體溫35.9°C、心跳89次/分、呼吸36次/分、血壓166/99mm
    Hg，血氧飽和度92％，經醫師即訴外人陳禹志探視後，診斷
    王新煜異常症狀為傷口疼痛所造成，開立口服止痛藥（acet
    aminophen/500mg，1顆）及使用正壓呼吸器（BiPAP)輔助呼
    吸，並追蹤胸腔X光檢查，結果顯示之心律調節器位置正確
    ，認為沒有急性變化。於同日下午5時8分，醫師陳禹志再次
    探視王新煜，認為只需繼續觀察。於同日晚間7時51分，王
    新煜呼吸狀況有改善，呼吸已平穩，血氧飽和度亦上升為96
    ％，體溫35.9°C 、心跳99次/分、呼吸20次/分、血壓117/75
    mmHg，而除前開時間外，108年4月18日中午12時45分、下午
    2時35分、下午2時49分、下午3時4分、下午3時21分、下午3
    時52分、下午4時2分、下午4時32分、下午4時35分、下午5
    時8分、下午6時40分、晚間7時10分等，病房護理人員均有
    到場探視王新煜，並執行醫囑，有護理紀錄單附於病歷可參
    （見外放病歷第二冊護理紀錄單）。可知108年4月18日手術
    後，病房護理人員持續監控王新煜生理狀況，遇有異常狀況
    時，旋即呼叫醫師到場診視，醫師到場後，亦為醫療處置，
    而醫療行為由醫療團隊分工合作，既病房護理人員及醫療團
    隊負責照護之醫師已隨時監控並為處置，難謂丁○○及戊○○未
    為積極治療或檢查，有何疏失，上訴人此部分主張洵屬無徵
    ，不可信取。醫審會亦認：「108年4月18日病人接受心導管
    治療併支架置放術，於11：53手術完成，術後血壓134/71mm
    Hg、心跳68次/分，無立即併發症產生。12：30病人由心導
    管室返回病房。12：42病人體溫35.6°C、心跳59次/分、呼
    吸18次/分、血壓164/89mmHg，血氧飽和度92％，上述生命徵
    象相對穩定。16：09病人開始有意識不清、呼吸費力及使用
    腹部呼吸等症狀，當時體溫35.9°C、心跳89次/分、呼吸36
    次/分、血壓166/99mmHg，血氧飽和度92％，經醫師探視後，
    診斷為傷口疼痛所造成，故開立口服止痛藥及使用正壓呼吸
    器（BiPAP)輔助呼吸，並追蹤胸腔X光檢查，結果顯示病人
    之心律調節器位置正確，且無其他急性問題。17：08醫師再
    次探視病人。19：51病人呼吸狀況有改善，體溫35. 9°C、
    心跳99次/分，呼吸20次/分、血壓117/75mmHg，血氧飽和度
    96％。20：58病人出現上半身冒汗。至上述時間點為止，臺
    安醫院醫師之『處置，符合醫療常規』。」等語，有第二次鑑
    定意見可按（見本院卷第281頁），益徵丁○○及戊○○抗辯並
    無未為積極治療或施以檢查之疏失等語，尚非虛妄。
　⒉上訴人主張王新煜於108年4月18日晚間8時58分後出現酸血症
    ，惟戊○○未為積極治療，而有疏失等語，戊○○抗辯王新煜於
    108年4月18日晚間8時58分後開始出現異常狀況，其有為王
    新煜置放鼻胃管引流、連續性心電圖監測、進行動脈血液氣
    體分析、給予生理食鹽水輸注等處置，並與主治醫師電話聯
    絡討論病情等語。查，王新煜於晚間8時58分開始上半身冒
    汗、體溫35.5°C、心跳103次/分、呼吸36次/分、血壓101/5
    9mmHg，經值班醫師戊○○探視後，為其置放鼻胃管引流，引
    流出200毫升之褐色物體，並置放連續性心電圖監測、進行
    動脈血液氣體分析、給予生理食鹽水輸注以提升血壓用途，
    並電話聯繫吳醫師。自同日9時起，病房護理人員陸續測量
    王新煜血壓及氧氣值，生理食鹽水全開輸注，有護理紀錄單
    附於病歷可參（見外放病歷第二冊護理紀錄單）。是上訴人
    主張戊○○未為積極治療或檢查，有醫療疏失等語，亦無可採
    。醫審會亦認：「依病歷紀錄，108年4月18日20：58術後，
    病人陸續出現上半身冒汗、呼吸喘及血壓偏低等情況時，經
    值班黃醫師探視後，為病人接鼻胃管引流、置放連續性心電
    圖監測、進行動脈血液氣體分析、給予生理食鹽水輸注提升
    血壓，並與吳醫師聯繫討論。…因此，手術完成後 ，…黃醫
    師皆已依病人身體狀況為相應之醫療處置，且其所為醫療處
    置符合醫療常規。」、「108年4月18日20：58病人出現上半
    身冒汗，20：59病人體溫35.5°C、心跳103次/分 、呼吸36
    次/分 、血壓101/59 mmHg；經值班黃醫師探視後，為病人
    置放鼻胃管引流，引流出20毫升之coffee ground(褐色物體
    ），並置放連續性心電圖（EKG monitor)監測、進行動脈血
    液氣體分析（ABG)、給予生理食鹽水輸注（提升血壓用途）
    ，並電話聯繫吳醫師。…23：14黃醫師探視後，囑推急救車
    ，開始為病人施行心肺復甦術（CPR）。23 ：20病人血壓88
    /72mmHg，23：21為病人置放7.0氣管内管固定。23：41吳醫
    師觸診表示病人有微弱脈動，23：48無法測得血壓，持續急
    救至00：04，心電圖監測結果顯示無心跳。00：05病人死亡
    。本案自病人當日（108年4月18日）術後12：32起之血氧飽
    和度、心跳、體溫及21：00之後出現酸血症等身體狀況時，
    臺安醫院醫師給予病人之醫療處置，尚難謂違反醫療常規。
    」等語，有醫審會第0000000號鑑定書及第二次鑑定意見可
    按（見原審卷第261頁，本院卷第281、282頁），同認戊○○
    於108年4月18日晚間8時58分後已就王新煜為積極醫療處置
    ，並無疏失，上訴人此部分主張委無可採。
　㈣丁○○於108年4月18日手術後，是否有違反醫師法第11條未親
    自診視病患之疏失？
　  按醫師非親自診察，不得施行治療、開給方劑或交付診斷書
    ，醫師法第11條第1項前段定有明文，立法目的係為避免醫
    師未親自診察病患即施行治療、開藥等醫療處置。上訴人主
    張丁○○自108年4月18日上午11時53分術後迄至同日晚間11時
    30分間，未親自診視王新煜，延誤王新煜治療，已違反醫師
    法第11條規定等語，丁○○抗辯其於108年4月18日下午1時30
    分有前往診視王新煜，病房亦有值班醫師、護理師等醫療團
    隊密切監控王新煜情況，丁○○固未於同日晚間11時30分前到
    場，然其透過醫療團隊瞭解王新煜檢測報告，並與醫療團隊
    討論處置，並無違反醫師親自診察義務等語。查，王新煜實
    施108年4月18日手術後，由病房護理人員持續密切監控生理
    狀況，於同日下午4時9分，王新煜開始出現意識不清、呼吸
    費力及使用腹部呼吸等症狀時，醫師陳禹志至病房探視，並
    開立口服止痛藥（acetaminophen/500mg，1顆）及使用正壓
    呼吸器（BiPAP)輔助呼吸，並追蹤胸腔X光檢查；於同日下
    午5時8分，醫師陳禹志再次探視王新煜；於同日晚間8時58
    分，王新煜開始上半身冒汗、體溫35.5°C、心跳103次/分、
    呼吸36次/分、血壓101/59mmHg，值班醫師戊○○至病房探視
    ，為其置放鼻胃管引流，引流出200毫升之褐色物體，並置
    放連續性心電圖監測、進行動脈血液氣體分析、給予生理食
    鹽水輸注以提升血壓用途，並電話聯繫吳醫師；於同日晚間
    10時6分，丁○○囑咐暫將正壓呼吸器給氧速度調至每分鐘給
    予10公升，並囑咐若病人血壓仍無回升，需轉至加護病房進
    行治療等情，有護理紀錄單附於病歷可按（見外放病歷第二
    冊護理紀錄單）。臺安醫院乃國內著名之教學醫院，在為病
    人提供醫療服務時，係以醫護團隊方式進行合作治療照護，
    依一般醫療行為慣例，除非經緊急召喚，主治醫師通常並不
    負責無間斷地監督病房照護，王新煜業經病房醫療團隊持續
    不間斷監視生理狀況及給予醫療照護，則上訴人以丁○○未於
    108年4月18日手術後對王新煜親自探視為由，認其違反醫師
    法第11條第1項之親自診療義務而顯有醫療疏失等語，自屬
    無據，礙難採信。
　㈤倘丁○○等3人有醫療疏失，丙○○、甲○○請求被上訴人連帶賠償
    250萬元本息、150萬元本息，有無理由？
　　上訴人未能證明丁○○等3人有何醫療過失，則上訴人依民法
    第184條第1項前段、第185條、第192條、第194條、第188條
    第1項，或民法第224條、第227條、第227條之1規定為本件
    請求，均屬無據，本院無再就上訴人各項請求之金額有無理
    由，逐一審究之必要。
五、綜上所述，丙○○、甲○○請求被上訴人連帶賠償250萬元本息
    、150萬元本息，俱為無理由，不應准許。原審為上訴人敗
    訴之判決，並駁回其假執行之聲請，並無不合。上訴論旨指
    摘原判決不當，求予廢棄改判，為無理由，應駁回其上訴。
    　　
六、本件事證已臻明確，兩造其餘之攻擊或防禦方法及所用之證
    據，經本院斟酌後，認為均不足以影響本判決之結果，爰不
    逐一論列，附此敘明。
七、據上論結，本件上訴為無理由，依民事訴訟法第449條第1項
    、第78條，判決如主文。　　　　
中　　華　　民　　國　　111 　年　　9 　　月　　20　　日
                  醫事法庭
                      審判長法  官  周美雲
                            法  官  古振暉
                            法  官  江春瑩
正本係照原本作成。
如不服本判決，應於收受送達後20日內向本院提出上訴書狀，其
未表明上訴理由者，應於提出上訴後20日內向本院補提理由書狀
（均須按他造當事人之人數附繕本）上訴時應提出委任律師或具
有律師資格之人之委任狀；委任有律師資格者，另應附具律師資
格證書及釋明委任人與受任人有民事訴訟法第466 條之1第1項但
書或第2項所定關係之釋明文書影本。如委任律師提起上訴者，
應一併繳納上訴審裁判費。
中　　華　　民　　國　　111 　年　　9 　　月　　20　　日

  　　　　　　　　　　　　  書記官  莊智凱